【裁判字號】    90,上訴,2060
【裁判日期】    901228
【裁判案由】    偽造文書等
【裁判全文】
臺灣高等法院臺中分院刑事判決                    九十年度上訴字第二六號
    上  訴  人
    即  被  告  丙○○
    選任辯護人  蔡宏隆
右上訴人因偽造文書等案件，不服臺灣彰化地方法院八十九年度訴字第三五一號中華
民國九十年九月二十日第一審判決（起訴案號：臺灣彰化地方法院檢察署八十八年度
偵字第一０三七九號），提起上訴，本院判決如左：
      主  文
原判決撤銷。
丙○○連續行使偽造私文書，足以生損害於他人，處有期徒刑壹年。
      事  實
一、丙○○與甲○○係高中同學關係，二人熟識多年且交往甚為密切。丙○○於民國
    八十八年一月初邀甲○○一同加入由甲○○之姊夫謝如安所召集自任會首之民間
    互助會，連同會首共計二十六會，約定採外標制，自八十八年一月一日起迄九十
    年二月一日止，每月一日在彰化縣埔心鄉○○村○○路○段五０四巷六十二號內
    開標、每會會金新台幣（下同）二萬元。甲○○即基於友誼之信賴，同意以自己
    名義參與一會，並委託丙○○代為轉交每月應繳會款。（一）詎自八十八年四月
    間起，丙○○因經濟週轉困難，需款孔急，乃萌生意圖為自己不法所有及行使偽
    造私文書之概括犯意，利用甲○○並未實際到場標取會金之機會，先於八十八年
    四月一日冒用甲○○之名義，在標會單上填載會員甲○○之姓名及二千八百元（
    起訴書誤為二千五百元）之標息並持以行使，藉以表彰係由甲○○競標之意，進
    而標得該次合會金，致其他活會會員誤信該會已由甲○○標得，陷於錯誤而交付
    活會會款總計四十六萬元〔２００００元×（２６－３），因此時甲○○尚不知
    被冒標，會首亦會向其收取活會會款，故僅扣除前三會死會者＝４６００００元
    〕予丙○○代收，遂由丙○○用以支應自己經濟週轉所需，足生損害於甲○○本
    人及其餘活會會員之權益。
（二）丙○○復承續上揭詐欺取財之概括犯意，於八十八年四月初，在彰化縣埔心鄉
      ○○路○段三六八號「元帥冰果室」內，以利用召集民間互助會並自任會首為
      手段，並經戊○○之同意借用「戊○○」之名義為人頭，而詐向甲○○等人誆
      稱「戊○○」亦欲參加互助會等語，致甲○○等人均不知有偽，而加入其所召
      集之自八十八年四月五日起迄九十年四月五日止之互助會，連同會首共二十五
      會，約定採內標制，底標一千元，每月五日在前開冰果室開標，每會會金二萬
      元。丙○○旋於同年五月五日以戊○○之名義，在上址於標會單上書寫戊○○
      之姓名及三千四百元之標息並持以行使，致各活會會員均不知被告係借用人頭
      參加及標會，乃陷於錯誤，而被詐欺如數交付之活會會款三十九萬八千四百元
      〔（２００００元－３４００元）×（２５－１）＝３９８４００元〕予丙○○收執得逞。
（三）迄至八十八年八月間，丙○○明知本身財力狀況更形惡化，已無力支付會款，
      竟秘而不宣，又基於前開意圖為自己不法所有之概括犯意，向甲○○偽稱其父
      開刀住院，需款運用，希甲○○標得以「甲○○」名義所參加由葉子源為會首
      ，自八十八年六月十日起迄九十年八月十日止，連同會首共二十七會、採內標
      制、每月十日開標、每會會金二萬元之民間互助會，將標得會款借貸與其使用
      ，其必按月將會款二萬元匯至甲○○於郵局000000-0之帳號內等語，致甲○○
      誤以為被告仍有償付能力而應允之，並即於八十八年八月十日以一千五百元之
  標息標得該次合會，再將扣除已繳交之四萬元會款後共計四十四萬四千元之款
      項，交付予丙○○。
（四）丙○○再基於前揭偽造文書及詐欺取財之概括犯意，明知友人乙○○參加其所
      召集之每月二十五日開標之互助會，係自八十六年十一月二十五日起會，連同
      會首共計二十六會，每會會金二萬元，採內標制，開標地點仍於前揭元帥冰果
      室內，乙○○尚未標取，仍屬活會會員。丙○○竟未經乙○○之許可，於八十
      八年九月二十五日前之某日，即第二十一會時，在標會單上擅自填載乙○○之
      姓名及三千八百元之標息後持以行使，並標得該次會金，致使六名活會會員陷
      於錯誤，以為確由會員乙○○出面競標而各交付一萬六千二百元活會會款，共
      九萬七千二百元，致生損害於乙○○本人及該會其餘活會會員之權益。嗣八十
      八年十月初，甲○○因地震房屋受損，急需資金，乃欲標取所參加以謝如安為
      會首之民間互助會，詎謝如安竟告知渠已於八十八年四月份標得，始知上開丙○○冒名得標之情事，同月八日，丙○○因其自任會首所召集每月五日之互助
      會停標一事，邀請甲○○等會員共至元帥冰果室協商，甲○○等活會會員始知
      丙○○借用戊○○名義入會、詐標等情。
二、案經甲○○訴請台灣彰化地方法院檢察署檢察官偵查起訴。
      理  由
一、訊據被告丙○○對於右揭事實欄（一）、（二）冒用甲○○名義及借用戊○○名
    義標會及事實欄（三）之借得款項部分等事實固均坦認不諱，惟矢口否認有事實
    欄（四）之犯行，及向告訴人甲○○借款時有表示為支付其父醫療費用為詞，辯
    稱：伊於八十八年八月間向告訴人甲○○借款時，並未陳明借款用途，伊當時亦
    無不法所有之犯罪意圖，僅因其後經濟陷於困境始無法如期歸還，應與詐欺罪之
    構成要件有間；而乙○○參加之每月二十五日合會，亦係事先經過會員乙○○同
    意，並非擅自標取會金云云。然查：
（一）證人戊○○雖於八十八年十一月十七日偵訊中結證稱：被告雖有前來召會，當
      時伊表明無力繳款之意，但被告說名字已寫了，她會處理，伊當時並未答應被
      告，事先亦不知悉被告以伊名義入會、且在第二會時標得會款之事，伊始終均
      未拿到錢等語。然證人戊○○嗣於原審法院卻稱曾經同意被告借用其名義參加
      合會，觀諸戊○○先前答應被告參加互助會，被告遂將其名列入，並於互助會
      成立，伊始將情告知，此時，戊○○突以建屋需款為由，表示無力參加，此時
      被告以戊○○入會係既成之事實，乃借用其名義，戊○○予以同意，乃事理之
      常，故被告此項辯解核屬可採，至戊○○雖於偵查中否認該項事實，應係規避
      民刑事責任所致，要難置信，被告應不成立冒標之偽造文書犯行，然被告坦承
      其月入三、四萬至七、八萬不等，每月又要繳會款十萬元又需償還銀行抵押二
      百萬元之借款利息，復有其他開支，其無從給付借用戊○○名義標取會款後，
      每月應繳交之死會會款，已甚明確，然竟借用戊○○名義參加互助會，並予標
      取，復未告知其他會員，自係施用詐術，詐取款項之詐欺犯行。至被告雖曾被
      告訴人甲○○錄音，表示未經蘇某同意以其名義跟會、標會。而被告前於八十
      八年十二月七日偵訊時，經檢察官當庭提示該份錄音譯文內容，亦坦認當時確
      實口出此言，然被告自始即否認有冒用戊○○名義參與合會及標取會金之事實
      。辯稱係借用其名，且經核與戊○○於原審結證之情節相符，亦與常情不悖，
      自難因其有該項錄音，即為其不利之認定。
（二）而被告於偵訊中已坦白供陳：伊因經濟困難，始於八十八年四月間冒用告訴人
      名義標取會款等語；又其繼而借用戊○○之名跟會並於第二會即標取會款，顯
      見其經濟情況並未好轉；且證人謝如安亦證稱：她（丙○○）因買房子急需用
      錢，且在埔心鄉因參加人家的會被倒二會自己在員林也倒人家的會等語；並有
      互助會轉讓契約書影本一份在卷可稽，足證被告於八十八年四月起，經濟狀況
      即已不佳，至同年八月間愈形困窘，其間財力並無明顯復甦機會，竟又託辭向
      告訴人甲○○借貸犯罪事實（三）所標得之四十餘萬元會金，事後果又無力清
      償欠款，其於借款之始，已知其欠缺清償能力竟秘而不宣，猶率然向他人舉債
      ，而將風險轉由告訴人承擔，被告顯有不法所有之詐欺意圖至明。另告訴人指
      稱被告以父親開刀之事由借款乙節，經查被告之父盧長恩確於八十八年八月十
      二日在彰化基督教醫院接受闌尾切除手術，有診斷書一紙附卷可稽，相距被告
      向告訴人甲○○借款之八十八年八月十日，時間至為接近，若非被告以此為由
      出言商借，告訴人亦無可能輕易得知被告父親開刀之消息，是告訴人就此部分
      所為指訴，尚非無據，應堪採信；被告否認以此開刀事由借款云云，已嫌無稽
      。
（三）再者，被告冒用乙○○之名義標取每月二十五日之合會一事，業經被害人乙○○指訴歷歷，而被告亦坦稱：係在八十八年九月份以前標得乙○○之會，到九
      月份的時候才跟乙○○提起此事，在標到會金後才通知乙○○，事先並未徵得
      乙○○之同意等語（見原審法院九十年二月二十二日訊問筆錄），足認被告確
      有事實欄（四）所指之冒標情節，亦不因被害人乙○○事後同意借標一事而得
      以解免罪責。
    綜上所陳，被告所辯各節均有未洽，無足憑採。此外，並經告訴人甲○○迭於偵
    查及本院審理時指訴綦詳，復有各該合會會員名冊影本、互助會轉讓契約書各一
    份在卷可按。而被告冒用會員甲○○、乙○○名義標取會金，對於遭冒標者及其
    他活會會員參與競標之權益，均足以生損害。本案事證已臻明確，被告犯行至堪
    認定。
二、按偽造他人名義之標會單，如僅記載會員姓名及競標之利息數額，別無其他之記
    載，若非依民間互助會之習慣，尚無從依其記載之內容，辨識其文義，並不具備
    私文書之形式至明，應屬刑法第二百二十條第一項規定於紙上之文字，依習慣足
    以為表示其用意證明之準私文書。又冒用他人名義在標會單上書寫姓名，祇為投
    標會員身份之識別，而非表示簽名之意思，亦不生偽造署押之問題（以上見最高
    法院八十七年台上字第一０五號判決）。核被告丙○○偽以他人名義填載標息於
    標會單上，及借用他人名義與會、標會，使其他活會會員陷於錯誤而給付標金，
    又預見其無清償能力，竟基於不法所有意圖，仍向他人借款週轉運用，所為係犯
    刑法第二百十六條、第二百二十條第一項、第二百十條之行使偽造準私文書罪及
    同法第三百三十九條第一項之詐欺取財罪。被告偽造準私文書之低度行為，應為
    行使之高度行為所吸收，不另論罪。被告多次行使偽造私文書及詐欺取財犯行，
    時間緊接，方法相近，各為觸犯構成要件相同之罪名，顯係基於概括犯意反覆為
    之，應各依連續犯之規定論以一罪，並均加重其刑。而其以一冒標行為同時詐騙
    活會會員多人，侵害數人之財產法益，為想像競合犯，仍從一重之詐欺取財罪處
    斷。至被告以行使偽造標會單之方法達其詐欺取財之目的，所犯行使偽造私文書
    罪與詐欺取財罪二罪間有方法結果之牽連關係，為牽連犯，應從較重之行使偽造
    私文書罪論處。另犯罪事實（四）被告冒標乙○○合會部分，雖未據公訴人於起
    訴事實載明，然此顯與前揭業經起訴部分有連續犯之裁判上一罪關係，為起訴效
    力所及，基於審判不可分原則，本院自得併予審究，附此敘明。
三、原審予以論罪科刑，固非無見，惟查，被告冒甲○○之名義詐取之會款係四十六
    萬元原審認係四十四萬元，核有違誤，又其係借用戊○○之名義參加互助會，並
    予標取，僅屬詐欺取財，原審併論以行使偽造文書罪，亦有未當。且亦未認定被
    告冒用乙○○名義得標詐取會款之數額，復有未洽。被告上訴意旨，否認冒標乙○○之會款雖無理由，然原判決既有未當，自應由本院予以撤銷改判，爰審酌被
    告以召集互助會之名義，博取其他會員信任而依約繳交會金後，僅因自己一時經
    濟週轉困難，竟利用此一信賴關係詐騙他人財物，尚且冒用會員名義填載標息，
    無視於會首會員間在經濟上互助合作之初衷，造成受騙會員辛勤所得付諸東流，
    又未與告訴人達成民事和解，及其犯罪手段、目的、動機、所生危害之程度、具
    有高職畢業學歷之智識程度等一切情狀，量處如主文第二項所示之刑，以示懲儆
    。另被告所偽造之標會單（連同其上之簽名），既未扣案，且據被告稱均已於得
    標後丟棄滅失，爰不予宣告沒收，附此敘明。
據上論結，應依刑事訴訟法第三百六十九條第一項前段、第三百六十四條、第二百九
十九條第一項前段，刑法第五十六條、第二百十六條、第二百十條、第二百二十條第
一項、第三百三十九條第一項、第五十五條，罰金罰鍰提高標準條例第一條前段，判
決如主文。
本案經檢察官丁○○到庭執行職務。
中       華       民       國   九  十    年    十二     月   二十八    日
                                臺灣高等法院臺中分院刑事第七庭
                                      審判長法  官  林  榮  龍
                                            法  官  謝  說  容
                                            法  官  黃  日  隆
右正本證明與原本無異。
如不服本判決應於收受送達後十日內向本院提出上訴書狀，其未敘述上訴之理由者並
得於提起上訴後十日內向本院補提理由書（均須按他造當事人之人數附繕本）。
                                            書記官  林  端  容
中       華       民       國  九 十 一   年     一      月     二      日
                                                                        Ｋ


司法院資訊處製作；財團法人民間司法改革基金會備份。
